臺灣高等法院民事判決
110年度重上字第437號
上  訴  人  顏慶平  
訴訟代理人  翁健祥律師
複 代理 人  張志偉律師
被 上訴 人  陳瑤華  
訴訟代理人  許慧瑩律師
上列當事人間請求所有權移轉登記事件，上訴人對於中華民國11
0年4月16日臺灣新北地方法院109年度訴字第263號第一審判決提
起上訴，本院於111年8月16日言詞辯論終結，判決如下：
    主      文
上訴駁回。
第二審訴訟費用由上訴人負擔。
    事實及理由
一、上訴人主張：兩造於民國64年10月12日結婚，結婚後伊跑船
    工作薪資不錯，被上訴人結婚後擔任家管無工作收入。伊於
    70年間透過姊姊顏慶珠向訴外人范守仁購買坐落新北市○○區
    ○○段000地號土地（權利範圍1/5）及其上（建號1245號門牌
    號碼新北市○○區○○街0號4樓）建物（權利範圍1/1）（以下
    合稱系爭房地），價金為新臺幣（下同）160萬元，由伊出
    資120萬元，剩餘40萬元由顏慶珠資助，並委由顏慶珠代為
    處理簽約及價金支付事宜。伊因跑船而無法配合辦理系爭房
    地所有權移轉登記，遂與被上訴人成立借名登記契約，約定
    系爭房地登記於被上訴人名下，伊為真正所有人。嗣伊於84
    年起前往美國關島經商設立公司，由被上訴人擔任公司會計
    。被上訴人於107年間向美國關島法院提出離婚訴訟（下稱
    離婚訴訟），其於離婚訴訟中對於取得系爭房地所有權原因
    說詞反覆，顯見系爭房地非被上訴人出資購得。伊以本件起
    訴狀繕本送達被上訴人為終止兩造借名登記契約之意思表示
    ，被上訴人登記為系爭房地所有權人已無法律上原因，爰依
    民法第179條及類推適用同法第541條第2項規定，請求被上
    訴人將系爭房地移轉登記給上訴人。原審為上訴人敗訴之判
    決，上訴人聲明不服，提起上訴，並聲明： ㈠原判決廢棄。
    ㈡被上訴人應將系爭房地所有權移轉登記給上訴人。
二、被上訴人則以：伊曾在國防部工作多年，婚後亦協助婆婆經
    營雜貨店，有相當存款，伊購得系爭房地時，上訴人跑船工
    作剛起步，並無資力購買系爭房地。系爭房地為伊所有，多
    年來均由伊管理並繳交房屋稅、水費、電費等相關費用，兩
    造間並無借名登記契約意思合致。伊於107年間因上訴人外
    遇及家庭暴力在關島提出離婚訴訟。上訴人於離婚訴訟中主
    張系爭房地係其姊顏慶珠購得，供其父母居住，因顏慶珠當
    時住在美國喬治亞州，遂將系爭房地登記於被上訴人名下，
    與上訴人於本件訴訟主張借名登記契約存在於兩造間不同。
    又顏慶珠為享有我國國民健康保險等福利，而將戶籍設於系
    爭房地，並非占有管理系爭房地。系爭房地於70年4月9日移
    轉登記為伊所有，為伊於婚姻關係存續中取得之財產，伊為
    系爭房地真正之所有權人等語，資為抗辯。並答辯聲明：上
    訴駁回。
三、兩造不爭執之事項（見本院卷第150頁）：
  ㈠兩造係夫妻關係，於64年10月12日結婚，為適用聯合財產制
    之夫妻。被上訴人於107年間在美國關島提出離婚訴訟，並
    主張兩造在美國境內與境外財產都要分配，於100年（西元2
    021年）4月30日判准離婚，該判決並認臺灣財產是夫妻共同
    財產，除非臺灣法院另有認定，否則應平均分配給兩造，有
    系爭美國離婚判決及譯文可稽（見本院卷第27至45頁、第91
    至125頁、第129至130頁）。
  ㈡系爭房地係范守仁於70年4月9日，以「買賣」為登記原因，
    移轉所有權登記於被上訴人，有房屋建物登記第二類謄本、
    土地登記第二類謄本可憑（見原審卷第27至31頁）。
  ㈢顏慶珠為上訴人之胞姐，長期居住美國，戶籍登記則自70年4
    月9日起設籍於系爭不動產之地址，有顏慶珠之戶籍謄本可
    佐（見原審卷第33頁）。
  ㈣系爭房地之房屋稅、地價稅係由被上訴人設於臺灣之臺灣企
    銀帳戶內之存款所支出，有被上訴人臺灣企銀帳戶存摺影本
    及被上訴人提出系爭房地99年期房屋稅轉帳繳納證明、105
    年期房屋稅轉帳繳納證明、107年地價稅轉帳繳納證明等件
    影本為憑（見原審卷第181至191頁、第155至159頁）。
  ㈤上訴人曾於兩造離婚訴訟中，提出書狀主張系爭房地係顏慶
    珠所購買，並由顏慶珠借名登記於被上訴人名下等語，有上
    訴人於109年10月19日在美國提出之書狀可參（見原審卷第1
    43至154頁）。
四、茲就兩造之爭點，論述如下
  ㈠兩造間就系爭房地有無借名登記契約之合意？
  ⒈按「當事人主張有利於己之事實者，就其事實有舉證之責任
    」，民事訴訟法第277條第1項前段定有明文。次按民事訴訟
    如係由原告主張權利者，應先由原告負舉證之責，若原告先
    不能舉證，以證實自己主張之事實為真實，則被告就其抗辯
    事實即令不能舉證，或其所舉證據尚有疵累，亦應駁回原告
    之請求（最高法院42年台上字第4225號判例意旨參照）。
　⒉上訴人主張系爭房地係上訴人所有，借名登記在被上訴人名
    下，被上訴人不認識原系爭房地所有人，顏慶珠才認識原屋
    主，相關買賣事宜均由顏慶珠處理，被上訴人僅是配合辦理
    登記云云，為被上訴人否認，依前開說明，自應由上訴人證
    明兩造間就系爭房地有借名登記契約存在之事實。
　⒊經查：證人顏慶珠於本院審理時證稱：系爭房地是伊出資1/4
    與上訴人出資3/4購買，用上訴人名字，但上訴人跑遠洋的
    ，才商量借用被上訴人名字買，伊是當事人，有告被上訴人
    請求返還系爭房地。因為伊先生要去美國，伊把2棟房子都
    賣了，就把戶籍設在系爭房地，因為伊有出錢。之前伊沒有
    向被上訴人提過系爭房地是借名登記在被上訴人名下等語（
    見本院卷第130至131頁、第133頁），顯見證人顏慶珠曾於
    美國法院向被上訴人起訴請求返還系爭房地，姑不論證人顏
    慶珠為上訴人之胞姐，其對於系爭房地之所有權歸屬，本具
    相當之利害關係，證言已有偏頗不實之虞，況證人顏慶珠及
    上訴人亦從未提出支付系爭房地價金之金流，且在離婚訴訟
    前從未向被上訴人表示系爭房地為借名登記與被上訴人之情
    事，則證人顏慶珠事後如證稱系爭房地係借名登記與被上訴
    人一節，亦有違常理。
　⒋又查：兩造及所生子女戶籍均設於系爭房地，有戶籍謄本附
    卷可稽（見原審卷第23頁），顏慶珠又長年居住美國，自難
    僅以顏慶珠戶籍設於系爭房地，推論系爭房地由顏慶珠或上
    訴人占有管理。又上訴人於離婚訴訟中係主張系爭房地為顏
    慶珠出租購得，借名登記與被上訴人名下（WHEN Susan C.C
    hen purchased the house ....As a result，Ms，Chen pu
    t the house in Plaintiff's name；見原審卷第144頁、第
    181至191頁），則如有借名登記存在，似亦存在於顏慶珠與
    被上訴人之間，與上訴人於本件主張借名登記法律關係存在
    於兩造云云，顯互相齟齬，則其主張已難採信。
　⒌復查系爭房地之房屋稅、地價稅係由被上訴人設於臺灣之臺
    灣企銀帳戶內之存款所支出，為兩造所不爭執（見不爭執事
    項㈣），顯見系爭房地為被上訴人所管理。上訴人雖主張被
    上訴人設於臺灣之臺灣企銀帳戶內存摺、印章均由其保管，
    該帳戶內存款為上訴人所有，並提出該存摺正本，經原審於
    109年10月30日言詞辯論期日當場勘驗無誤（見原審卷第172
    頁），惟為被上訴人否認，辯以於婚姻關係存續中放在家裡
    遭上訴人取走，非自始即由上訴人保管等語，並提出補發新
    存摺為證（見本院卷第169至171頁），則被上訴人得以持印
    章申請補發存摺，已難認上開存摺使用之印章為上訴人保管
    。復審諸新舊存摺內容大都為被上訴人國民年金扣款，如確
    係上訴人自始保管該存摺，以兩造早已反目情況下，上訴人
    豈有甘心為被上訴人支付國民年金扣款，自尚難以上訴人事
    後取得原存摺，遽認其與被上訴人間確有借名登記關係存在
    。況夫妻間對家庭收支之分擔、財產處置之分工，本為夫妻
    間互負家務代理之一環，且夫妻婚姻關係存續期間，約定以
    夫或妻為不動產登記所有權人，原因諸多，舉凡夫妻間之財
    產規劃、因夫妻情誼而為之贈與、夫妻間互易、買賣等均有
    可能，尚難以孰為家中主要經濟來源，即可認定非主要經濟
    來源之一方，取得不動產登記，必為另一方所為借名登記。
    是亦難認兩造間就系爭房地有借名登記關係存在。
  ⒍再者，74年6月3日修正前之民法第1017條第1至3項固然規定
    「聯合財產中，妻於結婚時所有之財產，及婚姻關係存續中
    因繼承或其他無償取得之財產，為妻之原有財產，保有其所
    有權」、「聯合財產中，夫之原有財產及不屬於妻之原有財
    產之部分，為夫所有」、「由妻之原有財產所生之孳息，所
    有權歸屬於夫」。上開條文嗣於74年6月3日修正為「聯合財
    產中，夫或妻於結婚時所有之財產，及婚姻關係存續中取得
    之財產，為夫或妻之原有財產，各保有其所有權」，「聯合
    財產中，不能證明為夫或妻所有之財產，推定為夫妻共有之
    原有財產」。迨85年09月25日，民法親屬篇施行法增訂第6-
    1條「中華民國74年6月4日以前結婚，並適用聯合財產制之
    夫妻，於婚姻關係存續中以妻之名義在同日以前取得不動產
    ，而有左列情形之一者，於本施行法中華民國85年9月6日修
    正生效一年後，適用中華民國74年民法親屬編修正後之第一
    千零十七條規定：一、婚姻關係尚存續中且該不動產仍以妻
    之名義登記者。二、夫妻已離婚而該不動產仍以妻之名義登
    記者」。依上開規定，若是（僅屬假設，並非矛盾）系爭房
    地確由上訴人在70年間購買，參照民法親屬篇施行法第6條5
     1規定給予一年緩衝期，由夫妻重新認定財產之歸屬；緩衝
    期屆滿後，即改依新法並配合登記制度以認定所有權。兩造
    既未於緩衝期內將系爭房地移轉至於上訴人名下，依上開規
    定，上訴人無從就系爭房地主張權利。則上訴人仍執前詞，
    主張系爭房地是上訴人財產，借名登記被上訴人名下云云，
    亦無可採。
　⒎又美國法院離婚判決未經本國法院依民事訴訟法第402條認可
    其效力，縱該判決認（見原審卷第83至84頁；第143至153頁
    ；本院卷第89至125頁）系爭房地係兩造婚姻關係存續中取
    得之財產是夫妻共同財產，除非臺灣法院另有認定，否則應
    平均分配給原告和被告（按：即兩造）等情，有系爭美國離
    婚判決及譯文附卷可稽（見本院卷第27至45頁、第91至125
    頁、第129至130頁），無拘束本院之效力。況該判決亦尊重
    我國法院有自行認定之權限，自尚無法以上開離婚判決而認
    定上訴人對系爭房地有所有權。
　⒏據上，上訴人所舉上開證據，不足以證明其所主張系爭房地
    係其所購得，及其與被上訴人間就系爭房地有成立借名登記
    契約關係等事實。上訴人未能就其與被上訴人間於何時何地
    成立借名契約乙節，提出確實可信之證據方法以為佐證，則
    其主張兩造間就系爭房地有借名登記關係云云，均無足採。
  ㈡上訴人以本件起訴狀繕本通知被上訴人終止兩造借名登記契
    約，並依民法第179條以及類推適用民法第541條第2項規定
    ，請求被上訴人將系爭房地所有權移轉登記至上訴人名下，
    有無理由？
　  經查：上訴人既未能證明兩造間就系爭房地有借名登記契約
    存在，則其主張終止借名登記契約，並類推適用民法第541
    條第2項規定，請求被上訴人將系爭房地所有權移轉登記予
    上訴人，自無從准許。
五、綜上所述，上訴人依民法第179條、類推適用民法第541條第
    2項規定，請求被上訴人應系爭房地所有權移轉登記予上訴
    人所有，非屬正當，不應准許。從而原審所為上訴人敗訴之
    判決，並無不合。上訴論旨指摘原判決不當，求予廢棄改判
    ，為無理由，應駁回其上訴。
六、本件事證已臻明確，兩造其餘攻擊防禦方法，經本院斟酌後
    ，認與判決結果不生影響，爰不逐一論列，附此敘明。
七、據上論結，本件上訴為無理由，判決如主文。   
中　　華　　民　　國　　111 　年　　8 　　月　　26　　日
                  民事第十七庭  
                      審判長法  官  黃雯惠
　　　　　　　　　　　　　　法  官  華奕超
　　　　　　　　　　　　　　法  官  朱慧真
正本係照原本作成。
如不服本判決，應於收受送達後20日內向本院提出上訴書狀，其
未表明上訴理由者，應於提出上訴後20日內向本院補提理由書狀
（均須按他造當事人之人數附繕本）上訴時應提出委任律師或具
有律師資格之人之委任狀；委任有律師資格者，另應附具律師資
格證書及釋明委任人與受任人有民事訴訟法第466 條之1第1項但
書或第2項所定關係之釋明文書影本。如委任律師提起上訴者，
應一併繳納上訴審裁判費。
中　　華　　民　　國　　111 　年　　8 　　月　　26　　日

  　　　　　　　　　　　　　書記官  陳永訓